【裁判字號】    99,上易,1295
【裁判日期】    991021
【裁判案由】    詐欺
【裁判全文】
臺灣高等法院刑事判決                99年度上易字第1295號
上  訴  人  臺灣臺北地方法院檢察署檢察官
被      告  乙○○
上列上訴人因被告詐欺案件，不服臺灣臺北地方法院99年度易字
第922號，中華民國99年5月11日第一審判決（聲請簡易判決處刑
案號：臺灣臺北地方法院檢察署98年度偵緝字第2039號），提起
上訴，本院判決如下：
    主  文
上訴駁回。
    理  由
一、本案經本院審理結果，認原審法院對被告乙○○被訴詐欺案
    件為無罪之諭知，核無不當，應予維持，並引用原審判決書
    記載之證據及理由（如附件）。
二、檢察官上訴意旨略以：
(一)、被告於偵查中先辯稱0000000000號行動電話（下稱系爭門號
    ）於民國（下同）95年9月4日申辦預付卡後，用到前去執行
    觀察勒戒就沒有用了，門號97年4月3日帶進所內，後來因門
    號超過半年而被取消云云，復旋改辯稱系爭電話係97年1、2
    月間在工地遺失云云，二者之辯解顯已矛盾，且前之辯解亦
    與該門號遭人利用為詐騙工具之客觀使用事實不符，被告所
    辯手機遺失云云，是否足採，已有疑義。
(二)、被告自承：係一冷氣安裝工人，受雇於老闆郭智琦已有十幾
    年，自95年9月4日親自申辦上開門號起至97年1、2月遺失止
    ，均以該門號作為對外聯絡之工具，且搭配該門號使用之手
    機亦是老闆所贈予之中古手機等語，足認系爭門號係被告職
    場業務聯繫之重要工具，且已使用1年5、6月之久，老闆、
    客戶對該門號應已有熟識、信賴關係，被告竟於遺失後未辦
    理掛失，再聲請SIM卡使用，其舉顯與一般常情不符，況遺
    失之手機既係老闆所贈，預付卡之門號可繼續儲值，均有財
    物之價值，被告係一受薪階級，並不富裕，並未報警處理，
    亦有可議，其主觀上應有容許拾獲手機者持之為詐騙工具之
    不確定幫助詐欺犯意，況依被告所辯遺失手機之時間距入勒
    戒所執行尚有2月餘，並無急迫之情形，是原審認被告未辦
    理掛失乙節，尚與事理無違云云，尚屬速斷。
(三)、告訴人甲○○於97年6月4日遭一名自稱「鄭玉如」之不詳姓
    名成年女子詐騙時，被告雖在戒治所執行毒品戒治，惟系爭
    門號茍非被告親手交付，「鄭玉如」者又如何知悉該系爭門
    號之號碼，並以該門號為詐騙工具？是告訴人遭受詐騙前2
    月被告雖已在勒戒所，系爭門號於97年6月1日至同年月30日
    使用甚為頻繁，應有他人使用之事實，並無礙於被告於入勒
    戒所前將系爭門號交予他人使用，或門號遺失時容許他人使
    用之幫助詐欺犯行成立。
三、經查：
(一)、按詐欺集團使用人頭電話犯罪之犯罪類型中，通常詐欺集團
    成員取得他人行動電話門號供渠等做為聯絡被害人之工具，
    其目的不外乎為隱藏真實身分，以免被害人及警調單位循線
    追查該門號申請人，因而曝露其行蹤，甚而追訴審判，故而
    詐欺集團成員使用之行動電話來源如何，實無礙於其詐騙行
    為之實施，乃詐欺集團成員祇需掌握被害人之聯絡電話即足
    ，並無需提供固定聯絡電話供被害人與之聯絡，因之縱使詐
    欺集團成員所使用之電話號碼，係他人所遺失，嗣該電話由
    電話申請人掛失停用，惟詐欺集團仍可使用其他人頭電話與
    被害人聯絡詐騙事宜。此核與一般詐欺集團使用人頭帳戶犯
    罪之類型，通常詐欺集團均係使用以金錢收購或來路明確之
    帳戶，以便渠等能自由使用該等帳戶進行提款、轉帳等動作
    ，以避免帳戶所有人發現其所申領之帳戶存摺、提款卡、印
    鑑等物品遭竊或遺失時，為防止拾得或竊得之人盜領其存款
    或作為不法使用而徒增訟累，必於發現後立即報警或向金融
    機構辦理掛失止付之情況不同，因此自不得以被告遺失行動
    電話及所含門號未予掛失，甚或報警之情節，遽認被告即有
    提供該手機門號予詐欺集團之行為。
(二)、又參諸行動電話預付卡性質上本即與一般申請使用之門號SI
    M卡多所不同，預付卡雖亦有1組門號供申購人使用，惟其內
    多已有一限定之撥號額度，如未儲值，一旦屆滿，該張預付
    卡將自動失效，無法再行撥打接聽，且預付卡若遭竊或遺失
    ，縱未予處理，至多亦僅受有所剩儲值額度之損失，而非如
    一般SIM卡，若不予掛失而遭他人濫用，因此衍生之費用將
    有由原申請人負擔之可能；故縱使一般智慮健全且有社會經
    驗之成年人，對於其所申購儲值型行動電話門號一旦有遺失
    或遭竊之情形，除意識到在儲值額度內遭人盜打之風險外，
    是否會即刻意識到另有遭人供做犯罪使用，而於發現後立即
    報警或向電信公司辦理掛失止付，並非無疑，是以上訴意旨
    認被告所遺失之該手機為被告老闆所贈，而預付卡門號亦可
    繼續儲值，均有財物之價值，詎被告竟於經濟狀況並非充裕
    之情況下，並未報警處理，顯有可議云云，尚乏依據，更何
    況依被告所辯，其所持有之上開行動電話係在工地遺失等語
    ，則其如何能預期拾得該行動電話之人將持之作為如何之使
    用，故而上訴意旨又以被告於遺失手機後並未報警處理，其
    主觀上應有容許拾獲手機者持之作為詐騙工具之不確定幫助
    詐欺犯意云云，顯然過度推論。
(三)、至上訴意旨另認苟系爭門號非被告親手所交付，則「鄭玉如
    」如何能知悉該號之號碼乙節，惟依一般行動電話之使用經
    驗，任何行動電話皆有所謂之「來電顯示」之功能，亦即只
    須持有插有系爭門號之行動電話撥打其他任一電話，即可自
    來電顯示功能中查知該門號號碼，是此部分上訴意旨尚不足
    為不利於被告之認定，再參以被告於97年4月3日即入監執行
    觀察勒戒，嗣因認有繼續施用傾向，由法院裁定再執行強制
    戒治，迄98年3月12日始停止戒治出所，此亦有臺灣高等法
    院被告前案記錄表在卷可佐，是衡諸常情，苟上開行動電話
    門號確係被告出於己意出售或交付他人使用，則詐騙集團成
    員在取得上開可得利用之行動電話門號時，衡情應迅即使用
    ，豈有留待於被告入監服刑後，逾二個月再行持以詐騙被害
    人之理；末以縱然被告就持有系爭門號，以及該門號遺失之
    日期、地點，前後供述有異，亦不得謂該系爭易付卡必係被
    告親自交付予他人使用，乃被告於刑事訴訟上本即不負自證
    己罪之義務，被告之抗辯縱不可採信，仍需檢察官舉列積極
    證據證明被告犯罪，亦難因被告之抗辯前後不一，而據此而
    作被告不利之認定。
四、綜上所述，本件公訴人於本案所舉證據，僅足認被害人甲○
    ○因受自稱「鄭玉如」之女子詐騙新臺幣3000元，而該女子
    所留存之聯絡電話為被告所申辦預付卡之0000000000號行動
    電話，惟並無證據可認被告確有將該預付卡交由詐欺集團使
    用以為幫助他人遂行詐欺取財犯行之行為，自難遽以刑法第
    30條第1項、第339條第1項之罪名相繩，公訴人之舉證義務
    既屬未盡，徵諸首開說明，原審對被告為無罪之諭知，自無
    違誤。公訴人上訴，對被告行為提出許多質疑，固非無見，
    惟仍應以證據證明之，然並未提新事證，無非對原證據為爭
    執，難認有理由，應予駁回。
五、被告經合法傳喚，無正當理由不到庭，爰不待其陳述逕行判
    決。
據上論斷，應依刑事訴訟法第 368條、第371條、第373條，判決
如主文。
本案經檢察官曾俊哲到庭執行職務。
中    華    民    國    99    年    10   月    21    日
                  刑事第二十三庭審判長法  官  童有德
                                      法  官  陳祐治
                                      法  官  徐蘭萍
以上正本證明與原本無異。
不得上訴。
                                      書記官  林月蓉
中    華    民    國    99    年    10   月    21    日
附件：
臺灣臺北地方法院刑事判決               99年度易字第922號
公  訴  人  臺灣臺北地方法院檢察署檢察官
被      告  乙○○  男  46歲（民國○○年○○月○日生）
                    身分證統一編號：Ｚ000000000號
                    住臺北縣三重市○○○路16巷24號2樓
                    居臺北縣三重市○○街21號2樓
上列被告因詐欺案件，經檢察官聲請簡易判決處刑（98年度偵緝
字第2039號），本院認不得以簡易判決處刑，改依通常程序審理
，本院判決如下：
    主  文
乙○○無罪。
    理  由
一、公訴意旨略稱：被告乙○○能預見提供個人所申請之行動電
    話交他人使用，可能成為他人實施詐欺犯罪之用，竟基於幫
    助他人實施詐欺之不確定故意，於民國97年6 月4 日前某日
    ，在不詳地點，將其所申請臺灣大哥大股份有限公司000000
    0000號行動電話，提供予姓名年籍不詳之人使用。嗣由該人
    交付自稱「鄭玉如」之女子，即基於為自己不法所有之意圖
    ，於同年6 月4 日，在臺北市中正區○○○路與開封街口附
    近之餐廳，利用洽談保險事項之機會，向甲○○佯稱急需借
    款云云，並留下上開電話聯絡，致甲○○陷於錯誤而交付新
    臺幣3,000 元，嗣因甲○○察覺受騙，始報警查獲上情，因
    認被告涉有刑法幫助詐欺取財罪嫌等語。
二、按犯罪事實應依證據認定之，無證據不得認定其犯罪事實；
    不能證明被告犯罪者，應諭知無罪之判決，刑事訴訟法第15
    4 條第2 項、第301 條第1 項分別定有明文。又按刑事訴訟
    法第161 條第1 項規定檢察官就被告犯罪事實，應負舉證責
    任，並指出證明之方法。對於其所訴之被告犯罪事實，應負
    提出證據及說服之實質舉證責任，倘所提出之證據，不足為
    被告有罪之積極證明，或其闡明之證明方法，無從說服法官
    以形成被告有罪之心證，基於無罪推定之原則，自應為被告
    無罪判決之諭知。而所謂認定犯罪事實之證據，係指足以認
    定被告確有犯罪行為之積極證據而言，如未發現相當證據，
    或證據不足以證明，自不能以推測或擬制之方法，以為裁判
    基礎（最高法院40年臺上字第86號判例要旨參照）。另認定
    犯罪事實所憑之證據，雖不以直接證據為限，間接證據亦包
    括在內；然而無論直接或間接證據，其為訴訟上之證明，須
    於通常一般之人均不致有所懷疑，而得確信其為真實之程度
    者，始得據為有罪之認定，倘其證明尚未達到此一程度，而
    有合理之懷疑存在時，事實審法院復已就其心證上理由予以
    闡述，敘明其如何無從為有罪之確信，因而為無罪之判決，
    尚不得任意指為違法（最高法院76年臺上字第4986號判例要
    旨參照）。
三、公訴人認被告涉有前揭幫助詐欺取財犯行，無非係以被告於
    偵查中之供述、證人即告訴人甲○○於警詢及偵訊之證言、
    臺灣大哥大0000000000號行動電話預付卡申請書及雙向通聯
    紀錄等，為其論據。
四、訊據被告其雖坦承曾申辦前開0000000000號行動電話預付卡
    之事實，惟堅決否認有何幫助詐欺取財犯行，並辯稱：伊係
    於97年1 、2 月間在工地遺失0000000000號行動電話預付卡
    ，因認其內並無餘額而未申辦掛失，伊不認識告訴人或詐騙
    告訴人自稱「鄭玉如」之女子，伊並未將該門號交付或販賣
    予他人使用等語。經查：0000000000號行動電話預付卡係被
    告於95年9 月4 日親自申辦之事實，有臺灣大哥大公司預付
    卡申請書在卷可稽（偵卷38頁），故被告曾申辦此門號預付
    卡之事實，首堪認定。次查，證人即告訴人甲○○於97年6
    月4 日遭一名自稱「鄭玉如」之不詳姓名成年女子以商談保
    險事宜而相約見面後，該成年女子即以姪子發生急事需籌措
    交保金為由，向告訴人騙得現金3000元，該女子並使用0000
    000000為聯絡電話之事實，業據證人即告訴人甲○○證述詳
    實（偵卷3 至5 、21、22頁），是該成年女子於97年6 月間
    係使用被告上開門號預付卡為詐騙聯絡電話等情，業臻明確
    。繼查，被告係於97年4 月3 日入監執行觀察勒戒，因有繼
    續施用傾向，旋即入臺灣新店戒治所執行強制戒治，直至98
    年3 月12日始因停止戒治出所之事實，有臺灣高等法院被告
    前案記錄表在卷可佐（本院卷5 頁），故告訴人遭受詐騙前
    2 月被告即已發監執行，然該門號預付卡於97年6 月1 日至
    同年月30日使用甚為頻繁，亦有該門號通聯紀錄可資勾稽（
    偵卷41至43頁），客觀上被告申辦上開預付卡門號迄告訴人
    遭受詐騙已有約1 年9 月之久，則被告辯稱申辦後係自行使
    用門號等語，難認不實，且依被告入監時間與通聯記錄相互
    比對，明顯該門號另有他人使用，且本件核與通常交付或販
    賣預付卡之犯罪態樣多為於申辦後即行交付或售出之情形，
    本已相迥異，另衡諸被告亦無大量申辦門號或銀行帳戶之情
    事存在，且被告主觀上倘因認即將入監，而未特別辦理掛失
    程序，亦非毫無可能，是被告辯稱因認該門號係屬預付卡已
    無餘額乃於遺失後未辦理掛失乙節，尚與事理無違，從而本
    件並無積極證據足資證明被告係將門號交付或販賣予他人為
    詐欺取財犯行。至被告雖曾於偵查中供稱：伊95年9月4日申
    辦預付卡後，用到前去執行觀察勒戒就沒有用了，門號帶進
    所內，後來因門號超過半年而被取消云云（偵緝卷11 、12
    頁），然被告此等辯解顯與該門號之客觀使用狀態不符，自
    無足採，但被告此項辯解與事實不符，亦無法據以推論被告
    有何幫助詐欺取財犯行存在，特予敘明。
五、綜上所述，被告是否果有本案犯罪，猶有可疑之處，以罪證
    有疑，利於被告之法則，應無須更有何有利被告之證據，逕
    為有利被告之認定。本件公訴人所舉之證據，尚無法證明被
    告確有幫助詐欺取財之犯行。本院對於卷內訴訟資料經逐一
    剖析，參互審酌，尚無從獲得有罪之心證，參照前述法律規
    定及判例意旨所示，應諭知被告無罪之判決，以示慎斷。
據上論斷，應依刑事訴訟法第452 條、第301 條第1 項，判決如
主文。
本案經檢察官李彥霖到庭執行職務
中    華    民    國    99    年    5     月    11    日
                        刑事第十七庭審判長法  官  劉煌基
                                          法  官  賴淑美
                                          法  官  葉力旗
上正本證明與原本無異。
如不服本判決應於收受送達後10日內向本院提出上訴書狀，並應
敘述具體理由；其未敘述上訴理由者，應於上訴期間屆滿後20日
內向本院補提理由書（均須按他造當事人之人數附繕本）「切勿
逕送上級法院」。告訴人或被害人如對於本判決不服者，應具備
理由請求檢察官上訴，其上訴期間之計算係以檢察官收受判決正
本之日期為準。
                                          書記官  周小玲
中    華    民    國    99    年    5     月    12    日

司法院資訊處製作；財團法人民間司法改革基金會備份。
